臺灣高等法院臺中分院刑事裁定　　　　　　　　　　九十三年度交抗字第六九七號
　　抗　告　人
　　即移送機關　交通部公路總局新竹區監理所苗栗監理站
　　受 處分 人　甲○○
右列抗告人因受處分人聲明異議案件，不服臺灣苗栗地方法院中華民國九十三年九月
二十九日裁定（九十三年度交聲字第七二號）提起抗告，本院裁定如左：
    主      文
抗告駁回。
    理      由
一、本件原審法院裁定略以：
(一)異議人即受處分人甲○○於民國（下同）九十年十月十四日十四時三十分，駕駛車
  牌號碼ＭＦ─９７８５號自小客車，行經中橫公路十七公里處時，因「未帶駕照行
  駛公路（禁駛）」之違規，為台中縣和平分局警備隊隊員吳正好逕行舉發，並依道
  路交通管理處罰條例第二十五條第一項第三款規定，裁處罰鍰新臺幣（下同）陸百
  元。裁決書上載明「罰鍰限於九十二年九月六日前繳納。」，上開罰鍰逾期不繳款
  時之處理：「1.自九十二年九月七日起易處吊扣駕駛執照壹個月，並限於九十二年
  九月二十一日前繳送執行。2.九十二年九月二十一日前未繳送駕駛執照者，自九十
  二年九月二十二日起易處吊銷，並逕行註銷駕駛執照。3.駕駛執照吊（註）銷後，
  自九十二年九月二十二日起壹年內不得重新考領駕駛執照。」異議人即受處分人甲
  ○○未依裁決書上「裁罰主文」到案，經執行註銷其駕照，一年內不得考照；異議
  人又於九十三年五月十四日二十一時許，駕駛車牌號碼ＭＦ─９７８５號自小客車
  ，行經台中縣和平鄉○○路○段（白布帆橋前），因「持逾期駕照駕車」之違規，
  為台中縣政府警察局和平分局雙崎派出所執勤員警當場舉發，苗栗監理站則依法掣
  開竹監苗字第裁５４－ＨＢ0000000號裁決書，改裁「使用註銷駕照駕車」
  爰依道路交通管理處罰條例第二十一條第一項第六款規定，裁處罰鍰新臺幣（下同
  ）九千元。
(二)然按所謂行政處分，係指行政機關就公法上具體事件所為之決定或其他公權力措施
  而對外直接發生法律效果之單方行政行為，唯「行政機關」始得為行政處分。而所
  稱行政機關，係指代表國家、地方自治團體或其他行政主體表示意思，從事公共事
  務，具有單獨法定地位之組織。在此所指之「單獨法定地位之組織」者，係以具有
  經由中央或地方立法機關訂定該組織的法律、條例、通則或規程，即行政機關須具
  有「單獨之組織法規」、「獨立之編制和預算」以及依印信條例頒發之印信，因此
  交通部公路總局依據該局之組織條例第八條規定制定交通部公路總局各區監理所組
  織通則，規範各區監理所組織，因此各區○○○○○道路交通管理處罰條例（以下
  簡稱本條例）第九十二條第三項規定，所訂定之違反道路交通管理事件統一裁罰基
  準及處理細則，對於違反交通規則之裁決書，自屬行政處分。又為使行政行為遵循
  公正、公開與民主之程序，確保依法行政之原則，以保障人民權益，提高行政效能
  ，增進人民對行政之信賴，特制定行政程序法。而其中該法第二條，本法所稱行政
  程序，係指行政機關作成行政處分。第四條規定，行政行為應受法律及一般法律原
  則之拘束。第五條規定，行政行為之內容應明確。第六條規定，行政行為，非有正
  當理由，不得為差別待遇。第七條規定，行政行為，應依下列原則為之︰1.採取之
  方法應有助於目的之達成。2.有多種同樣能達成目的之方法時，應選擇對人民權益
  損害最少者。3.採取之方法所造成之損害不得與欲達成目的之利益顯失均衡。而行
  政處分亦為行政行為之一種，自應遵循上開原理原則。就行政處分而言，亦需就具
  體個案，衡量其方法與目的間是否均衡。再觀違反道路交通管理事件統一裁罰基準
  及處理細則第四十三條規定，違反道路交通管理事件之裁決，應參酌舉發違規事實
  、違反情節、稽查人員處理意見及被處分人之陳述，依基準表裁處，不得枉縱或偏
  頗。違反道路交通管理事件裁決書處罰主文欄，應依基準表記明處罰種類，並依下
  列規定填註：1.罰鍰金額應以中文大寫記載明確，有增、刪、塗改之部分應加蓋處
  罰機關校正章戳。2.沒入處分應記明沒入物名稱、及可資辨識該沒入物之資料（型
  號、規格、尺寸等）。3.吊扣汽車牌照或駕駛執照處分，應記明應受吊扣之汽車牌
  照或駕駛執照名稱、號碼及吊扣期間。4.吊銷、註銷或扣繳汽車牌照、駕駛執照、
  營業小客車執業登記證等處分，應記明各該處分種類及標的名稱、號碼。同法第四
  十五條規定「違反道路交通管理事件，於行為人到案聽候裁決者，處罰機關經裁決
  後，應宣示裁決內容，並將聲明異議期間及提出書狀之機關，於宣示時一併告知，
  且記載於裁決書。違反道路交通管理事件，行為人不依規定自動繳納罰鍰，或不依
  通知限期到案，處罰機關逕行裁決者，得不宣示。但應依前項規定於裁決書載明應
  記載事項，並送達受處分人。」、第四十六條規定「裁決書於當場宣示後交付受處
  分人，並於送達簿上簽名或蓋章；拒絕簽收者，記明其事由，視同已交付。逾期不
  到案逕行裁決者，裁決書應於裁決後三日內派員送達或掛號郵寄受處分人。派員送
  達者，並取具送達證附卷。」，其中要求監理所將處罰主文記載明確，目的在於符
  合行政法之一般原理原則的明確原則；而異議人到期聽候裁決之後，監理所才有宣
  示裁決內容；如果異議人未依通知到案或繳納罰款，監理所方有逕行裁決之權力，
  並將裁決書合法送達異議人，異議人如不服，再依限提出聲明異議，依序而行，才
  是違反交通管理事件處罰之正當法律程序原則。(三)、又道路交通管理處罰條例第六
  十五條規定：「汽車所有人、駕駛人違反道路交通管理，經主管機關裁決後逾十五
  日未向管轄地方法院聲明異議，或其聲明異議經法院裁定確定，而不依裁決或裁定
  繳納罰鍰或不繳送汽車牌照、駕駛執照者，依左列規定處理之：1.經處分吊銷汽車
  牌照或駕駛執照者，由公路主管機關逕行註銷。2.經處分吊扣汽車牌照或駕駛執照
  者，按其吊扣期間加倍處分；仍不依限期繳送汽車牌照或駕駛執照者，吊銷其汽車
  牌照或駕駛執照。3.罰鍰不繳者，按其罰鍰數額，易處吊扣汽車牌照或駕駛執照一
  個月至三個月；不依期限繳送汽車牌照或駕駛執照者，吊銷其汽車牌照或駕駛執照
  。「前項第三款之汽車所有人、駕駛人如無汽車牌照或駕駛執照可資易處吊扣時，
  得就原處分或裁定確定之罰鍰加倍處罰；逾十五日後仍不繳納者，移送法院強制執
  行。」及道路交通管理事件統一裁罰基準及處理細則第六十一條規定：「違反道路
  交通管理事件，受處分人於裁決後逾二十日未向管轄地方法院聲明異議，或其聲明
  異議經法院裁定確定，而不依裁決或裁定繳納罰鍰或不繳送汽車牌照、駕駛執照者
  ，依下列規定處理：1.罰鍰不繳者，如受處分人領有有效之汽車牌照、駕駛執照時
  ，得以新臺幣每滿一千元罰鍰折算易處吊扣汽車牌照、駕駛執照一個月，不足一千
  元者以一千元計算，但易處吊扣期限不得逾三個月；受處分人仍不於十五日限期內
  繳送汽車牌照、駕駛執照者，吊銷其汽車牌照、駕駛執照。2.經處分吊扣汽車牌照
  、駕駛執照者，按其吊扣期間加倍處分，受處分人仍不於十五日限期內繳送汽車牌
  照或駕駛執照者，吊銷其汽車牌照或駕駛執照。3.經處分吊銷、註銷汽車牌照、駕
  駛執照者，由處罰機關逕行註銷。4.經處分吊銷、註銷執業登記證者，由處罰機關
  於裁決確定後，移送該管警察機關逕行註銷。5.經處分沒入之車輛、高音量喇叭或
  噪音器物、測速雷達感應器、攤棚、攤架者，於裁決確定後銷燬。6.經處分追繳欠
  費者，於裁決確定後，將裁決書抄本移送應收欠費之機關以憑繳欠費。同條第二項
  ：「前項第一款之受處分人，如無汽車牌照、駕駛執照可資易處吊扣時，得就原處
  分或裁定確定之罰鍰加倍處罰，逾十五日後仍不繳納者，移送行政執行處執行。」
  同法第三項：「依第一項各款所為之處罰，均應於裁決書處罰主文內填記明確，罰
  鍰折算易處吊扣處分之基準，並應於裁決書附記欄內記明；依前項規定加倍處罰罰
  鍰之數額、繳納期限，亦應於裁決書處罰主文記明。」等規定，可說明監理所對受
  處分人合法送達裁決書之後，而受處分人於裁決後逾二十日未向管轄地方法院聲明
  異議，或其聲明異議經法院裁定確定，而不依裁決或裁定繳納罰鍰或不繳送汽車牌
  照、駕駛執照者，監理所才能依據上開處罰條款第六十五條及基準及處理細則第六
  十一條規定依序為之，否則依照監理所目前處罰異議人的主文記載為：「裁處罰鍰
  新臺幣陸百元。罰鍰限於九十二年九月六日前繳送。」、「上開罰鍰逾期不繳送之
  處理：1.自九十二年九月七日起易處吊扣駕駛執照壹個月，並限於九十二年九月二
  十一日前繳送執行。2.九十二年九月二十一日前未繳送駕駛執照者，自九十二年九
  月二十二日起易處吊銷，並逕行註銷駕駛執照。3.駕駛執照吊（註）銷後，自九十
  二年九月二十二日起壹年內不得重新考領駕駛執照。」，此一次裁決之合法送達，
  對異議人產生四個行政處分，讓異議人喪失前項法律規定之權利，實不符合交通管
  理事件處罰所規定之正當法律程序原則，也就是思考道路交通管理處罰條例第六十
  五條第一項的立法意旨，係指原處分於「確定」後始有執行力，監理所一次裁決書
  之合法，監理所裁決書之合法送達，應僅對異議人產生屆期繳納罰鍰之行政處分效
  力，最後所產生註銷異議人之駕駛執照及汽車牌照，應非適法，顯非合理，異議人
  所提出之理由雖非無理由，但原處分既然有前開所述之瑕疵，自應由本院將原處分
  撤銷，另為適法之處分，如主文等語。
二、抗告意旨略以：
(一)法治主義為中華民國憲法之基本原則，憲法對於構成主義之要素：法律保留及法律
  優越分別於憲法第二十三條第一七二條規定甚明，準此有關人民權利義務之重大事
  項，不僅須由法律加以規定，法律之內容且須符合憲法第二十三條所樹立之準則，
  因法律對行政機關予以必要之授權，但行政機關依據該項授權而為特定行政處分，
  係憲法賦予之任務，行政程序法第十一條第一項及第五項規定：「行政機關之管轄
  權，依其組織法規或其他行政法規定之。」「管轄權非依法規不得設定或變更。」
  同法第十五條規定：「行政機關得依法規將其權限之一部分，委任所屬下級機關執
  行之。」因此，交通部公路總局之組織條例第八條規定制定交通部公路總局各區監
  理所組織通則，因此各區監理所也隸屬行政機關並承有行政裁量之義務與權利，而
  違反道路交通管理事件之裁決，依法並無不合，應屬合理法律程序，無庸置疑。
(二)依違反道路交通管理事件統一裁罰基準及處理細則第四十三條規定，違反道路交通
  管理事件，於行為人到案聽候裁決者，處罰機關經裁決後，應宣示裁決內容，並將
  聲明異議期間及提出書狀之機關，並將聲明異議期間及提出書狀之機關，於宣示時
  一併告知，且記載於裁決書。違反道路交通管理事件，行為人不依規定自動繳納罰
  鍰，或不依通知限期到案，處罰機關逕行裁決者，得不宣示。但應依前項規定於裁
  決書載明應記載事項，並送達受處分人。同條例第四十六條規定裁決書於當場宣示
  後交付受處分人，並於送達簿上簽名或蓋章；拒絕簽收者，記明其事由，視同已交
  付。逾期不到案逕行裁決者，裁決書應於裁決後三日內派員送達或掛號郵寄受處分
  人。本案異議人，因逾期未到案，本站依法掣開竹監苗字第裁５４－Ｈ00000
  000號裁決書，裁決書上處罰主文明確記載各階段裁罰內容，並於附記詳告，如
  有不服裁決，得依法提出聲明異議之期限；本案裁決書雙掛號送達，由「羅淑貞」
  君蓋章收受寄回本站，又未依處罰主文到案，本站依處罰主文（二）註銷其駕照應
  無違法（全案如附件一）；故本案雖原舉發警局掣單舉發「持逾期駕照駕車」，本
  站則依法掣開竹監苗字第裁５４－ＨＢ0000000號裁決書，改裁「使用註銷
  駕照駕車」（全案如附件二）。
(三)有關本案裁定書中所述，註銷異議人之駕駛執照及汽車牌照「應非適法」「顯非合
  理」，依中華民國九十年六月一日施行之道路交通管理事件統一裁罰標準及處理細
  則第六十一條第四項規定已刪除「處罰機關逕行註銷汽車牌照或駕駛執照者，應填
  製註銷汽車牌照或駕駛執照處分通知書，通知受處分人」部條文，故自可於裁決書
  中明列註銷其駕駛執照之處分，已無另行填製註銷駕駛執照處分通知書之必要。再
  依大法官釋字第四二三號解釋文所示，「行政機關行使公權力，就特定具體之公法
  事件所為對外發生法律上效果之單方行政行為，皆屬行政處分，不因其用語、形式
  以及是否有後續行為或記載不得聲明不服之文字而有異。若行政機關以通知書名義
  製作，直接影響人民權利義務關係，且實際上已對外發生效力者，如以仍有後續處
  分行為，或載有不得提起訴願，而視其為非行政處分，自與憲法保障人民訴願及訴
  訟權利之意旨不符。」本站依法掣開竹監苗字第裁５４－Ｈ00000000號裁
  決書，裁決書上處罰主文明確記載各階段裁罰內容，並於附記詳告：「受處分人不
  服處罰者，得於接到裁決書之翌日起二十日內，以司法狀紙提出聲明異議，．．．
  」故依前示，本掣開之裁決書實已符合行政處分之構成要件，亦符合行政程序法第
  五條行政行為之內容應明確。
(四)交通部研擬違反道路交通管理事件裁罰一次性，係參照刑事訴訟有關裁判一次性理
  論，即裁判之自縛性或稱拘束性及定既判力之範圍，九十年六月一日公佈施行前「
  違反道路交通管理處罰條例」第九十條第二項規定「逾三年未執行者，免予執行」
  ，依現行監理作業，裁決後之三次易處處分程序，主管機關若均選擇三年時效將屆
  滿前行使，致單一違規案件非長達十二年不能結案，恐與時效制度嚴重有違，因之
  裁罰一次性確有其必要；對於違反道路交通管理事件之一次裁決作業需經合法送達
  ，對違規人始產生行政處分之效力，倘違規人於收受裁決書後，能於法定期限內對
  第一階段之裁決繳納罰鍰或不服裁決提出異議時，即無後續吊扣、註銷駕照或延續
  之處分，只有對漠視行政處分不守法者，才會生四個行政處分，並非對四個行政處
  分都要聲明異議，亦未直接讓異議人喪失救濟之權利，公路監理單位對違反道路交
  通管理事件之裁決，原亦採四個行政處分分別裁決，然施行多年後經檢討發現，分
  段裁決對不守法者，不但不能達到處罰之效力與目的，對龐大的違規案件處理，產
  生費時、費力、又浪費公帑。為響應政府推動行政革新、簡化作業、精簡人力、講
  求效率，自八十九年六月一日起實施違規一次裁決作業，此一次裁決為全國一致性
  之作業，並已實施四年餘，如被裁定為「應非適法」顯非合法」而撒銷，對四年來
  已被執行註銷者，實不公平而有差別待遇之嫌，嚴重損及政府執政之公正、公開、
  合法性與公信力，則對爾後違反道路交通管理事件裁決業務之執行勢必窒礙難行等
  語。
三、經查：
(一)按「為使行政行為遵循公正、公開與民主之程序，確保依法行政之原則，以保障人
  民權益，提高行政效能，增進人民對行政之信賴，特制定本法。」、「本法所稱行
  政程序，係指行政機關作成行政處分、締結行政契約、訂定法規命令與行政規則、
  確定行政計畫、實施行政指導及處理陳情等行為之程序。」行政程序法第一條及第
  二條定有明文。是行政機關之行政行為若無特別的排除行政程序法適用之明文規定
  ，自應受行政程序法之規範，俾確保依法行政之原則，以保障人民權益，提高行政
  效能，增進人民對行政之信賴。又行政機關行使公權力，就特定具體之公法事件所
  為對外發生法律上效果之單方行政行為，皆屬行政處分，不因其用語、形式以及是
  否有後續行為或記載不得聲明不服之文字而有異（釋字第四二三號意旨參照）。是
  交通部公路總局依據該局之組織條例第八條規定制定交通部公路總局各區監理所組
  織通則，規範各區監理所組織，因此各區○○○○○道路交通管理處罰條例（以下
  簡稱本條例）第九十二條第三項規定，所訂定之違反道路交通管理事件統一裁罰基
  準及處理細則，對於違反交通規則之裁決，自屬行政處分，亦應受行政行程序法之
  規範。
(二)次按行政程序法第九十六條第一項第六款規定：行政處分以書面為之者其中應記載
  事項之一有「表明其為行政處分之意旨及不服行政處分之救濟方法、期間及其受理
  機關」。又觀諸違反道路交通管理事件統一裁罰基準及處理細則第四十五條規定：
  「違反道路交通管理事件，於行為人到案聽候裁決者，處罰機關經裁決後，應宣示
  裁決內容，並將聲明異議期間及提出書狀之機關，於宣示時一併告知，且記載於裁
  決書。違反道路交通管理事件，行為人不依規定自動繳納罰鍰，或不依通知限期到
  案，處罰機關逕行裁決者，得不宣示。但應依前項規定於裁決書載明應記載事項，
  並送達受處分人」。此規定即與上開行政程序法第九十六條第一項第六款規定之意
  旨相符，且其中更強調「應依前項規定於裁決書載明應記載事項，並送達受處分人
  」。申言之，行政程序法中所重視之教示制度，於違反交通規則之裁決非但亦須為
  同一之適用，尚且須要特別注意遵守，除確保依法行政之原則外，同時俾便人民於
  不服時能依其教示適時提出救濟，以保障人民權益。
(三)再按書面之行政處分自送達相對人及已知之利害關係人起；書面以外之行政處分自
  以其他適當方法通知或使其知悉時起，依送達、通知或使知悉之內容對其發生效力
  。亦為行政程序法第一一○條所明定。第查交通部為響應政府推動行政革新、簡化
  作業，固自八十九年六月一日起實施違規一次裁決作業，其實施之理由縱如抗告人
  所述「公路監理單位對違反道路交通管理事件之裁決，原亦採四個行政處分分別裁
  決，然施行多年後經檢討發現，分段裁決對不守法者，不但不能達到處罰之效力與
  目的，對龐大的違規案件處理，產生費時、費力、又浪費公帑，裁罰一次性確有其
  必要云云」。然確實落實依法行政之原則，才能以保障人民權益，增進人民對行政
  之信賴，因此裁罰一次性即若確有其必要，主管機關仍須修法後方可施行，否則前
  開一次裁決之合法送達僅一次，卻對異議人產生四個行政處分，無異讓異議人喪失
  前開法律所規定救濟之權利，不但違反前開行政程序法第九十六條第一項第六款、
  第一百一十條及違反道路交通管理事件統一裁罰基準及處理細則第四十五條但書之
  規定，而且與母法（道路交通管理處罰條例）授權之目的未盡相符，亦與法律保留
  原則有違。是原審裁定認為監理所一次裁決書之合法送達，應僅對異議人產生屆期
  繳納罰鍰之行政處分效力，最後所產生註銷異議人之駕駛執照及汽車牌照，應非適
  法，而為將原處分撤銷，另為適法處分之裁定，於法洵無不合，抗告人前開抗告意
  旨尚無可採，其抗告為無理由，應予駁回。
四、據上論斷，應依道路交通案件處理辦法第二十六條，刑事訴訟法第四百十二條
    ，裁定如主文。
中      華      民      國      九十四     年    一     月   三十一    日
                                  臺灣高等法院臺中分院刑事第七庭
                                        審判長法  官  林  榮  龍
                                              法  官  許  秀  芬
                                              法  官  林  宜  民
右正本證明與原本無異。
不得再抗告。
                                              書記官  陳  美  利
中      華      民      國      九十四   年      二       月     二     日
                                                                        Ｉ
